【裁判字號】    95,訴,2561
【裁判日期】    950927
【裁判案由】    毒品危害防制條例
【裁判全文】
臺灣臺中地方法院刑事判決              95年度訴字第2561號
公  訴  人  臺灣臺中地方法院檢察署檢察官
被      告  乙○○
                    （現另案於臺灣臺中監獄執行中）
上列被告因毒品危害防制條例案件，經檢察官提起公訴（九十五
年度毒偵字第三四一二號），被告於準備程序就被訴事實為有罪
之陳述，本院合議庭裁定由受命法官獨任進行簡式審判程序，並
予判決如下：
    主    文
乙○○施用第一級毒品，處有期徒刑拾月。
扣案之含毒品海洛因殘渣袋壹個，沒收銷燬之；藥鏟壹支沒收。
    犯罪事實
一、乙○○前於民國九十二年間，曾因施用毒品案件，經本院裁
    定送觀察勒戒後，認無繼續施用毒品之傾向，而由臺灣臺中
    地方法院檢察署檢察官於九十二年二月十一日以九十二年度
    毒偵字第五四五號為不起訴處分確定（觀察勒戒執行至九十
    二年二月十四日完畢釋放）；詎其仍不知戒絕，其明知毒品
    海洛因係業經公告列為毒品危害防制條例之第一級毒品，不
    得非法持有、施用，因未戒除施用毒品之惡習，猶於上開觀
    察勒戒執行完畢釋放後之五年內，復基於反覆、延續施用第
    一級毒品海洛因之單一行為決意，先後於九十五年六月底某
    日（起訴書誤為九十五年四月間某日）及同年七月二十五日
    二十二時許，均在臺中縣大里市○○路一七六號二０一室租
    住處內（起訴書誤以施用地點為臺中市○區○○○路四段九
    八號），以將微量毒品海洛因摻入香菸吸食之方式，分別施
    用第一級毒品海洛因二次。嗣乙○○於九十五年七月二十七
    日凌晨一時五十分許，在前揭臺中縣大里市○○路一七六號
    二０一室租住處內為警查獲，員警並於該處扣得內含毒品海
    洛因之殘渣袋一個及乙○○所有供吸食毒品海洛因所用之藥
    鏟一支，乙○○且經員警徵得其同意後，採集尿液送請鑑驗
    ，因嗎啡（毒品海洛因之代謝物）係呈現陽性反應，始由警
    進而查悉上情。
二、案經臺中縣警察局霧峰分局報請臺灣臺中地方法院檢察署檢
    察官偵查起訴。
    理    由
一、上揭犯罪事實，業經被告乙○○於本院訊問時坦認不諱，而
    被告為警查獲後所採取之尿液，經送請中山醫學大學附設醫
    院檢驗科藥物檢測中心檢驗結果，嗎啡（毒品海洛因之代謝
    物）係呈現陽性反應，有尿液檢驗報告一份附卷可稽（見偵
    查卷第一三頁），且本件復有內含毒品海洛因之殘渣袋一個
    及被告所有供施用毒品海洛因所用之藥鏟一支扣案可資佐證
    ，足見被告上開自白，確與事實相符，堪予採認。又被告前
    於九十二年間，即曾因施用毒品案件，經本院裁定送觀察勒
    戒後，認無繼續施用毒品之傾向，而由臺灣臺中地方法院檢
    察署檢察官於九十二年二月十一日以九十二年度毒偵字第五
    四五號為不起訴處分確定（觀察勒戒執行至九十二年二月十
    四日完畢釋放），此有臺灣高等法院被告前案紀錄表及臺灣
    臺中地方法院檢察署全國施用毒品案件紀錄表在卷可查，是
    被告確有於觀察勒戒執行完畢釋放後，五年內復行施用毒品
    之罪行。綜此，本件事證已臻明確，被告施用毒品海洛因之
    犯行堪以認定。
二、按海洛因係屬毒品危害防制條例第二條第二項第一款所指之
    第一級毒品，核被告乙○○所為，係犯毒品危害防制條例第
    十條第一項之施用第一級毒品罪。被告施用前後持有第一級
    毒品之低度行為，應為其施用第一級毒品之高度行為所吸收
    ，不另論罪。被告前後二次施用毒品海洛因之犯行，因毒品
    危害防制條例第二條第一項規定的毒品，即具有成癮性，故
    毒品危害防制條例所規定之施用毒品行為應即具有因毒品成
    癮而反覆施用之性質；參酌最高法院九十五年度台上字第一
    ０七九號判決揭示「刑事法若干犯罪行為態樣，本質上原具
    有反覆、延續實行之特徵，立法時既予特別歸類，定為犯罪
    構成要件之行為要素，則行為人基於概括之犯意，在密切接
    近之一定時、地持續實行之複次行為，倘依社會通念，於客
    觀上認為符合一個反覆、延續性之行為觀念者，於刑法評價
    上，即應僅成立一罪。學理上所稱『集合犯』之職業性、營
    業性或收集性等具有重複特質之犯罪均屬之，例如經營、從
    事業務、收集、販賣、製造、散布等行為概念者是」之意旨
    及最高法院七十一年台上字第二八三七號判例、九十二年度
    台上字第六七四四號判決意旨所揭示「行為人主觀上就同一
    犯罪構成事實，以單一行為之數個舉動接續進行，以實現一
    個犯罪構成要件，侵害同一法益，客觀上亦認係實施一個犯
    罪行為」之接續犯概念，本院認為毒品危害防制條例所規定
    處罰之施用毒品行為固具有反覆實施之性質，然各次施用毒
    品之行為係滿足各單次毒癮發作所致，各次施用毒品行為係
    各自獨立，尚難認係同一行為之數次舉動，換言之，施用毒
    品行為與上揭接續犯之概念有別；而集合犯與連續犯之區別
    則在於立法者已將本質上具有反覆、延續實行之特徵予特別
    歸類而定為犯罪構成要件之行為要素，且依社會通念於客觀
    上認為符合一個反覆、延續性之行為觀念者即應僅成立集合
    犯之一罪，反之則係連續犯，準此，毒品危害防制條例既依
    成癮性、濫用性及對社會危害性而將毒品分為四級，且僅規
    定處罰施用第一、二級毒品，足見毒品危害防制條例所處罰
    施用第一、二級毒品，其構成要件之行為要素係具有成癮、
    濫用之反覆、延續實行，且依社會通念於客觀上認為符合一
    個反覆、延續性之行為觀念，於刑法評價上，即應僅成立「
    集合犯」之一罪。至於臺灣高等法院暨所屬法院因應新修正
    刑法施行座談會第一七號提案之研討結論要旨謂：「對於施
    用毒品等之習慣性犯罪行為，於舊法時期發生並完成之行為
    ，依裁判時之新法第二條第一項，適用有利於行為人之法律
    ；於修正後發生並完成之犯罪，則依新法處理。前後兩者，
    再就刑法第五十一條之適用，依新法第二條第一項比較結果
    ，適用舊法有關數罪併罰之規定處理。」等語，即將在修正
    前所犯數次施用毒品行為論以一個連續犯；另將在修正後所
    犯施用毒品行為，依新法處理，然後再將此二段施用毒品行
    為，再論以數罪併罰。惟本院認為不論係將修正後所犯數次
    施用毒品行為，論以「接續犯」或「集合犯」，如再將修正
    前之數次施用毒品行為，論以「連續犯」，則就同一多次施
    用毒品行為，前後竟割裂理論適用，即有矛盾。況縱如上開
    研討結論要旨所認有新舊法比較，而採有利於行為人之輕法
    ，但上開結論「二段併罰說」，不但前段採取連續犯見解比
    採取集合犯見解更不利於行為人（即得加重其刑至二分之一
    ），後段又與前段數罪併罰，等於前段加重，後段又因併罰
    再加重，就其結論反而更加不利於行為人。準此，本院認為
    施用毒品既屬集合犯之習慣犯的性質，不論於刑法修正前、
    後均是如此，故縱行為人於刑法修正前、後各有多次施用毒
    品行為，然亦僅論以一次構成要件的施用毒品行為，以求理
    論之一致。另行為後須法律有變更，才有新舊法之比較，本
    件被告分別於九十五年六月底某日及同年七月二十五日二十
    二時許反覆二次施用毒品之行為，既屬跨連新舊刑法施用毒
    品之一個集合行為，其行為終了在新刑法施行後，即不生新
    舊法比較及從輕原則適用之問題，應併敘明。爰審酌被告前
    已因施用毒品犯行經觀察勒戒，竟仍故態復萌，復行施用毒
    品不輟，無視於毒品對於自身健康之戕害及國家對於杜絕毒
    品犯罪之禁令，惟衡酌被告於本件施用毒品期間歷時尚短，
    且施用毒品係屬自戕行為，被告犯罪手段尚屬平和，亦未因
    此而危害他人，所生損害尚非鉅大，而被告於犯後於本院審
    理時坦承犯行，尚見悔意之犯罪後態度，暨施用毒品者均有
    相當程度之成癮性及心理依賴，其犯罪心態與一般刑事犯罪
    之本質並不相同，應側重適當之醫學治療及心理矯治為宜等
    一切情狀，量處如主文所示之刑。
三、另被告乙○○為警查獲時所扣得之與毒品海洛因無從析離之
    殘渣袋一個，應依毒品危害防制條例第十八條第一項前段規
    定，併予宣告沒收銷燬之。至扣案之藥鏟一支，係被告所有
    且供其施用毒品海洛因犯罪所用之物，業據被告供明在卷（
    見本院卷第一八頁），爰依刑法第三十八條第一項第二款之
    規定予以諭知沒收。
據上論斷，應依刑事訴訟法第二百七十三條之一第一項、第二百
九十九條第一項前段，毒品危害防制條例第十條第一項、第十八
條第一項前段，刑法第十一條、第三十八條第一項第二款，判決
如主文。
本案經檢察官甲○○到庭執行職務。
中    華    民    國    95    年    9     月    27    日
                  刑事第四庭  法  官  陳思成
上正本證明與原本無異。
如不服本判決，應於送達後十日內向本院提出上訴狀（須附繕本
），上訴於臺灣高等法院臺中分院。
                              書記官  王嘉麒
中    華    民    國    95    年    9     月    27    日
附錄論罪科刑法條
毒品危害防制條例第十條第一項
施用第一級毒品者，處六月以上五年以下有期徒刑。


司法院資訊處製作；財團法人民間司法改革基金會備份。
